ACORDAO-COMPLETO-2382841

ACÓRDÃO 9015/2020 ATA 29/2020 - PRIMEIRA CÂMARA

VISTOS, relatados e discutidos estes autos de tomada de contas especial instaurada pelo Fundo Nacional de Desenvolvimento da Educação - Fnde em razão da impugnação total de despesas realizadas com os recursos repassados ao Município de Bom Lugar/MA, à conta do Programa Nacional de Alimentação Escolar - PNAE, no exercício de 2007,
ACORDAM os Ministros do Tribunal de Contas da União, reunidos em sessão de 1ª Câmara, ante as razões expostas pelo Relator, em:
9.1. julgar irregulares as contas do responsável, Sr. Antônio Marcos Bezerra Miranda, ex-Prefeito do Município de Bom Lugar-MA, com fundamento nos arts. 1º, inciso I, 16, inciso III, alíneas "b" e "c", 19, caput, e 23, inciso III, da Lei 8.443/1992, c/c os arts. 1º, inciso I, 209, incisos II e III, 210 e 214, inciso III, do Regimento Interno do TCU, e condená-lo ao pagamento das importâncias a seguir especificadas, com a fixação do prazo de 15 (quinze) dias para que comprove, perante este Tribunal (art. 214, inciso III, alínea "a", do Regimento Interno do TCU) , o recolhimento das dívidas aos cofres do Fundo Nacional de Desenvolvimento da Educação, atualizadas monetariamente e acrescidas de juros de mora, calculados a partir das datas indicadas até a data do efetivo recolhimento, na forma da legislação em vigor:
	Data de ocorrência
	Valor histórico (R$) 

	1/3/2007
	20.697,60

	6/4/2007
	20.697,60

	5/5/2007
	20.697,60

	31/5/2007
	20.697,60

	29/6/2007
	20.697,60

	31/7/2007
	20.697,60

	31/8/2007
	20.697,60

	2/10/2007
	20.697,60

	31/10/2007
	20.697,60

	5/12/2007
	20.697,60

9.2. autorizar, desde logo, nos termos do art. 28, inciso II, da Lei 8.443/1992, a cobrança judicial das dívidas, caso não atendida a notificação, e
9.3. encaminhar cópia deste acórdão à Procuradoria da República no Estado do Maranhão, nos termos do art. 16, § 3º, da Lei 8.443/1992, c/c o § 7º do art. 209 do Regimento Interno do TCU, para adoção das medidas cabíveis.

Tomada de contas especial instaurada pelo Fundo Nacional de Desenvolvimento da Educação  Fnde em razão da impugnação total de despesas realizadas com os recursos repassados ao Município de Bom Lugar/MA, à conta do Programa Nacional de Alimentação Escolar  PNAE, no exercício de 2007

Primeira Câmara

Manifesto-me de acordo com a deliberação submetida pelo Relator ao colegiado, sem prejuízo de tecer as seguintes considerações em relação à questão da prescrição do débito. 
Sabe-se que, há tempos, este Tribunal, baseado em precedentes do STF e na interpretação do art. 37, § 5º, da Constituição Federal de 1988, tem adotado o entendimento, consolidado na súmula 282, de que "as ações de ressarcimento movidas pelo Estado contra os agentes causadores de danos ao erário são imprescritíveis".
Ocorre que, recentemente, o Supremo Tribunal Federal (STF) , ao julgar o Recurso Extraordinário 636.886/AL, fixou, com repercussão geral, o seguinte enunciado para o Tema 899: "É prescritível a pretensão de ressarcimento ao erário fundada em decisão de Tribunal de Contas". 
Entendo que esse recente julgado do STF deve ensejar a revisão da jurisprudência deste Tribunal.
No entanto, reconheço que, nos moldes em que foi fixada a tese da Suprema Corte, existem muitas dúvidas e lacunas a serem sanadas, que tornam extremamente difícil a sua imediata aplicação, de forma genérica e abrangente, aos processos que tramitam neste Tribunal. Dada a ausência de lei específica, não há prazo prescricional estabelecido - em lei ou mesmo pela Suprema Corte - para a atuação do TCU no que diz respeito à apuração de dano ao erário, bem como sobre como se daria o início da contagem e as interrupções desse prazo.
Ademais, embora o verbete já tinha sido publicado, a decisão ainda é passível de impugnação mediante Embargos de Declaração, possibilitando o esclarecimento dessas questões ou mesmo a modulação de efeitos, com impacto nos processos em curso.
Até que sobrevenham todos esses esclarecimentos e definições, embora desejável, não é possível a imediata aplicação, com a devida segurança, da tese fixada pelo STF no âmbito do TCU. Por outro lado, não se pode deixar de dar encaminhamento aos incontáveis processos que tangenciam essa discussão neste Tribunal.  
Dessa forma, tenho me curvado à compreensão dos meus pares pela manutenção, por ora, do entendimento que há anos vem sendo adotado pelo TCU e pelo próprio STF, no sentido de considerar imprescritíveis as ações de ressarcimento ao erário.
Não se trata, cabe registrar, de desrespeito ou ignorância ao entendimento firmado pela Suprema Corte, tampouco de se fixar qualquer jurisprudência sobre a sua abrangência neste momento. Apenas entendo que, considerando a indefinição e a possiblidade de modulação da decisão, não seria produtivo, e causaria enorme incerteza, se este Tribunal revisse sua atuação e logo depois a alterasse novamente.
	Feito esse registro, acompanho o Relator.
TCU, Sala das Sessões Ministro Luciano Brandão Alves de Souza, em 25 de agosto de 2020.
BRUNO DANTAS
Ministro

Prefeitura Municipal de Bom Lugar - MA.

3. Interessados/Responsáveis:
3.1. Interessado: Fundo Nacional de Desenvolvimento da Educação (00.378.257/0001-81).
3.2. Responsável: Antônio Marcos Bezerra Miranda (XXX.642.423-XX).

13.1. Ministros presentes: Walton Alencar Rodrigues (Presidente), Benjamin Zymler e Bruno Dantas.
13.2. Ministro-Substituto convocado: Augusto Sherman Cavalcanti (Relator).
13.3. Ministro-Substituto presente: Weder de Oliveira.

ACORDAO-COMPLETO-2499572

Acórdão 17724/2021 - Primeira Câmara

ACORDAO-COMPLETO-2430070

Acórdão 1164/2021 - Primeira Câmara

ACORDAO-COMPLETO-2522382

Acórdão 799/2022 - Primeira Câmara

AUGUSTO SHERMAN

Trata-se de tomada de contas especial instaurada pelo Fundo Nacional de Desenvolvimento da Educação - Fnde em razão da impugnação total das despesas realizadas com recursos federais transferidos ao Município de Bom Lugar/MA, para a execução do Programa Nacional de alimentação Escolar (PNAE) relativo ao exercício de 2007.
2.	Reproduzo, a seguir, como parte deste relatório, a instrução de mérito produzida por Auditor da Secretaria de Controle Externo de Tomada de Contas Especial (peça 38) e que contou com o aval dos dirigentes daquela unidade em pronunciamentos de peças 39 e 40:
"INTRODUÇÃO
Trata o presente processo de tomada de contas especial instaurada contra o Sr. Antônio Marcos Bezerra Miranda (CPF XXX.642.423-XX) , ex-Prefeito Municipal de Bom Lugar/MA (gestões 2001-2004 e 2005-2008) , em razão da impugnação total de despesas realizadas com os recursos repassados ao Município de Bom Lugar/MA, à conta do Programa Nacional de Alimentação Escolar - PNAE, no exercício de 2007. 
HISTÓRICO
2.	Referido programa tinha por objeto a aquisição exclusiva de gêneros alimentícios, em caráter complementar, para atendimento dos alunos matriculados em creches, pré-escolas e em escolas do ensino fundamental das redes federal, estadual, do Distrito Federal e municipal, inclusive as indígenas e as localizadas em áreas remanescentes de quilombos, e, excepcionalmente, aquelas qualificadas como entidades filantrópicas ou por elas mantidas, em conformidade com a Resolução FNDE 32, de 10/8/2006.
3.	Para a execução do Programa Nacional de Alimentação Escolar - PNAE, programa de ação continuada, o Fundo Nacional de Desenvolvimento da Educação/FNDE/Ministério da Educação repassou ao Município de Bom Lugar/MA, no exercício de 2007, a importância de R$ 206.976,00, conforme as Ordens Bancárias relacionadas na peça 1, p. 15, reproduzidas a seguir:
	Data de Pagamento
	Ordem Bancária
	Valor

	1/3/2007
	400367
	20.697,60

	6/4/2007
	400469
	20.697,60

	5/5/2007
	400559
	20.697,60

	31/5/2007
	400605
	20.697,60

	29/6/2007
	400653
	20.697,60

	31/7/2007
	400719
	20.697,60

	31/8/2007
	400808
	20.697,60

	2/10/2007
	400876
	20.697,60

	31/10/2007
	400974
	20.697,60

	5/12/2007
	401032
	20.697,60

	TOTAL
	206.976,00

4.	Da análise dos autos, verifica-se que foi dada oportunidade de defesa ao agente responsabilizado, em obediência aos princípios constitucionais que asseguram o direito ao contraditório e à ampla defesa, tendo em vista a notificação na peça 1, p. 164, com AR à p. 165-168. No entanto, o referido agente não sanou as irregularidades nem recolheu a quantia que lhe foi solicitada, conforme informação contida no Relatório de Tomador de Contas Especial (peça 1, p. 174) . 
5.	No Relatório de Tomada de Contas Especial 135/2017, acostado na peça 1, p. 171-177, em que os fatos estão circunstanciados, a responsabilidade pelo dano causado ao erário foi atribuída ao Sr. Antônio Marcos Bezerra Miranda, ex-prefeito (na peça 1, p. 16) , em razão da impugnação total de despesas do programa em comento, apurando-se como prejuízo o valor original de R$ 206.980,00 (valor repassado de R$ 206.976,00 + R$ 4,00 referente a saldo de exercício anterior) . 
6.	O Relatório de Auditoria 713/2017 (peça 1, p. 183-186) concluiu pela irregularidade das contas do responsável, consoante Certificado de Auditoria 713/2017 (peça 1, p. 187) . O Parecer do Dirigente de Controle Interno 713/2017 (peça 1, p. 189) concluiu no mesmo sentido, que foi atestado pelo Pronunciamento Ministerial (peça 1, p. 191-192) .
7.	A motivação para a instauração da presente Tomada de Contas Especial foi materializada pela impugnação total de despesas, conforme consignado no Parecer 43/2013, de 10/6/2013 (peça 1, p. 105-107) , bem como no Relatório de TCE 135/2017 (peça 1, p. 171-177) , do qual se extrai o seguinte excerto:
'5. Após a aprovação da prestação de contas da Transferência em questão, a entidade foi objeto de fiscalização por parte da Controladoria-Geral da União - CGU, sendo emitido o Relatório de Demandas Especiais Processo n° 00209.000380/2008-10, de 04/03/2009, apontando as seguintes irregularidades, referente ao PNAE/2007 conforme tabela abaixo: 
	Subitem 
	Constatação
	Valor (R$) 

	2.1.2.1.1 
	Falta de disponibilização dos processos licitatórios referentes as aquisições de gêneros alimentícios nos exercícios de 2007 e 2008. 
	-

	2.1.2.1.2
	Comprovação de despesa com Notas Fiscais Inidôneas. 
	206.980 00

	Total
	206.980,00

6. Diante das constatações, foram expedidos os Ofícios n° 1251 (...) e 1252/2009-DIAFI/COPRA/CGCAP/DIFIN/FNDE, de 11/09/2009 (...) , respectivamente, ao Sr. Antonio Marcos Bezerra Miranda, ex-Prefeito Municipal de Bom Lugar/MA, gestão 2001 a 2004, 2005 a 2008, e ao Sr. Antônio Sérgio Miranda de Melo, CPF n° 498. 967.503-78, ex-Prefeito daquela Municipalidade, gestão 2009 a 2012, na condição de responsável pela Entidade, comunicando os interessados acerca das irregularidades mencionadas no Relatório de Demandas Especiais da CGU. 
7. Em resposta ao Ofício n° 1251/2009- DIAFI/COPRA/CGCAP/DIFIN/FNDE, o Sr. Antonio Marcos Bezerra Miranda apresentou nova documentação, assim como justificativas, por meio do Ofício s/nº , cadastrado no Sistema Documenta sob o n° 226165/09-4, datado de 04/10/2009 (...) , em face das constatações contidas no Relatório de Demandas Especiais da CGU. 
8. Após reanálise da documentação apresentada, foi elaborado o Parecer nº 43/2013/DAESP/COPRA/CGCAP/DIFIN, de 10/06/2013 (...) , sendo levados em consideração além dos fatos apontados pela CGU outros elementos referentes à prestação de contas, apontando o seguinte: 
4. - Em relação às notas fiscais inidôneas, foi comprovado pela CGU, que no local descrito nas notas fiscais como sede da K.S.S dos Santos, na verdade funcionava um estabelecimento de reforma de estofados; além de que segundo consulta ao sítio eletrônico da Secretaria de Estado de Fazenda do Maranhão - SEFAZ-MA, constatou-se que o ramo de atividade não tem relação com o objeto das aquisições realizadas pela Prefeitura de Bom Lugar, e não há registros da AIDF referentes as notas fiscais apresentadas. 
2.5. - Houve resposta com base nas notificações anteriores feita pelo ex-gestor e responsável pela execução do programa do PNAE - 2007, na qual enviou justificativa e documentação comprovando a realização da Licitação, na modalidade Tomada de Preços, enviando também a documentação referente à empresa vencedora, mas não enviou as propostas das empresas concorrentes. 
2.6. - Em relação à irregularidade de comprovação de despesa com notas fiscais inidôneas, foram encaminhadas as mesmas já auditadas pela CGU, constando inclusive o carimbo de notas auditadas em fevereiro de 2009, nesse caso, permanece a irregularidade já que não foi encaminhada uma nova documentação. (grifo nosso) '.
8.	A instrução de peça 3, realizada pela Secex/CE, verificou que os recursos haviam sido repassados no exercício do 2007, na gestão do Sr. Antônio Marcos Bezerra Miranda (CPF XXX.642.423-XX) , alvitrando sua citação para que apresentasse suas alegações de defesa e/ou recolhesse aos cofres da Fundo Nacional de Desenvolvimento da Educação (FNDE) as quantias indicadas, atualizadas monetariamente a partir da respectiva data até o efetivo recolhimento, abatendo-se na oportunidade eventuais novas quantias ressarcidas, na forma da legislação em vigor, em razão da impugnação total de despesas realizadas com os recursos repassados, à conta do Programa Nacional de Alimentação Escolar - PNAE, no exercício de 2007, em face da não comprovação da boa e regular aplicação dos recursos recebidos na modalidade fundo a fundo, à conta do Programa Nacional de Alimentação Escolar - PNAE, no exercício de 2007, tendo em vista que o Relatório de Demandas Especiais da CGU, de 4/3/2009, apontou que houve comprovação de despesas atinentes aos referidos recursos com Notas Fiscais inidôneas.
9.	Ademais, a instrução de peça 3 verificou que não constavam dos autos o processo completo do Relatório de Demandas Especiais (Processo 00209.000380/2008-10) , de 4/3/2009, com todas as evidências, que seriam necessárias para análise das futuras alegações de defesa a serem apresentadas pelo responsável em confronto com a documentação comprobatória e alvitrou a realização de diligência junto à Controladoria Geral da União no Maranhão, para que encaminhasse cópia integral do citado Relatório, incluindo todas as evidências relativas ao mesmo.
10. O dirigente da Unidade anuiu com a proposta alvitrada (peça 4) , tendo sido emitidos os ofícios de citação e de diligência (peças 5-8) , cujos AR's estão inseridos nas peças 16 e 27, respectivamente. O responsável, Sr. Marcos, através de advogado legalmente habilitado (peça 12) , solicitou prorrogação de prazo para apresentação de suas alegações de defesa, assim como cópia integral dos autos, as quais foram concedidas pela Unidade Técnica (peças 17 e 18) .
11. A Controladoria Geral da União encaminhou a documentação, que está inserida nas peças 19-25 e o responsável apresentou suas alegações de defesa que estão inseridas na peça 29. 
12. A instrução de peça 30, no entanto, constatou que não haviam sido remetidas as cópias das notas fiscais emitidas pela empresa K.S.S Santos. Assim, alvitrou a realização de nova diligência, nos termos seguintes:
I)  diligenciar a Controladoria Geral da União no Maranhão, para que encaminhe cópia  das peças atinentes às irregularidades verificadas no PNAE (itens 2.1.2.1.1 e 2.1.2.1.2) do Relatório de Demandas Especiais Processo 00209.000380/2008-10, de 04/03/2009, exercício 2007, uma vez que não foi enviado o processo completo pela CGU, tendo sido encaminhadas, em resposta à diligência do Tribunal, somente as peças relacionadas às irregularidades do PNATE no município de Bom Lugar/MA, estando ausentes dos autos as notas fiscais comprobatórias do PNAE/2007, especialmente as notas fiscais emitidas pela empresa K.S.S Santos, que foram consideradas inidôneas pela CGU e outros elementos comprobatórios atinentes aos recursos do PNAE/2007, os quais são fundamentais para análise de mérito do presente feito.
13. A proposta mereceu acolhimento das instâncias superiores, tendo sido expedido, em decorrência, o Ofício 2249/2018 (peça 33) . Em resposta, a CGU encaminhou os elementos de peças 35-37, que, assim como as alegações de defesa apresentadas pelo responsável, são objeto da presente instrução. Após criação da Secex-TCE, o presente feito foi encaminhado para essa secretaria para seu prosseguimento, cuja análise resultou em diligência, que agora se analisa em conjunto e em confronto com a defesa apresentada pelo responsável. 
EXAME TÉCNICO
14. A presente tomada de contas especial foi instaurada contra o Sr. Antônio Marcos Bezerra Miranda (CPF XXX.642.423-XX) , ex-Prefeito Municipal de Bom Lugar/MA (gestões 2001-2004 e 2005-2008) , em razão da impugnação total de despesas realizadas com os recursos repassados ao Município de Bom Lugar/MA, à conta do Programa Nacional de Alimentação Escolar - PNAE, no exercício de 2007, montante de R$ 206.976,00.
15. Inicialmente, a prestação de contas do PNAE, exercício de 2007, havia sido aprovada, consoante Parecer/Copra/CGCAP/Difin/FNDE/PC/2007/PNAE-Fundamental 70015/2008, de 4/11/2008 (peça 1, p. 35) , tendo sido o processo arquivado na mesma data. Posteriormente, o processo foi desarquivado, em decorrência de irregularidades verificadas pela CGU, após inspeção in loco realizada no Município de Bom Lugar/MA, tendo emitido o Relatório de Demandas Externas 00209.000380/2008-10, de 4/3/2009, onde apontou várias irregularidades graves nos processos licitatórios, promovidos por aquele município. Após análise, o FNDE concluiu pela reprovação da prestação de contas anteriormente aprovada, destacando-se as irregularidades a seguir descritas em relação ao PNAE de 2007: 
a) comprovação de despesa com Notas Fiscais Inidôneas, no montante de R$ 206.980,00;  
b) falta de disponibilização dos processos licitatórios referentes às aquisições de gêneros alimentícios nos exercícios de 2007 e 2008.
16. Regularmente citado, o responsável, através de seu patrono, legalmente habilitado (procuração inserida na peça 12) apresentou as seguintes alegações de defesa quanto às irregularidades retro citadas (peça 29) :
I- Alegações Preliminares
16.1. destacou, preliminarmente, que o relatório de auditoria apresentado se baseara, quase que exclusivamente, em documentos solicitados, e que as conclusões apresentadas foram oriundas de achados encontrados pela unidade técnica alertando sobre indícios de irregularidades, e que não foram feitas pesquisas de campo para averiguação dos fatos descritos;
16.2. a instauração de uma tomada de contas especial só deve ocorrer como uma medida excepcional, visando apurar responsabilidade por dano causado ao erário ou à Administração Pública, sendo premissa para apuração da responsabilidade do agente, identificar o que e o quantum representa o dano sobre o qual terá de responder;
16.3. o art. 197 da Resolução 155, de 4/12/2002, que aprovou o Regimento Interno do Tribunal de Contas da União, prescreve os casos em que deve ser instaurada uma tomada de contas especial;
16.4. ter-se-ia que investigar, preliminarmente, a ocorrência de indícios do dano para somente após ser ordenada a conversão do processo em tomada de contas especial, caso confirmado o dano, e, em seu entendimento, fora indevida a instauração de TCE, uma vez que não foi configurada a ocorrência de dano;
16.5. diante da excepcionalidade do instrumento da TCE, o Tribunal deveria oportunizar a Administração corrigir seus próprios atos, vez que esse tipo de procedimento é extremamente mais oneroso para o Estado e mais lento;
16.6. argumenta sobre a necessidade de o TCU ouvir o responsável antes da instauração da TCE, com suporte em liminar do STF para determinar a anulação do Acórdão 1407/2006-TCU-Plenário;
16.7. a parte interessada não fora ouvida antes da instauração da TCE no presente caso, ferindo o princípio constitucional da ampla defesa e do contraditório e o disposto na Lei 9.784/1999; 
16.8. alegou prescrição quinquenal em relação aos fatos questionados, uma vez que os mesmos haviam ocorrido em 2007 e que esta tomada de contas de especial só fora instaurada em 2017, trazendo como exemplo o Acórdão do TRF da 1ª região para justificar o seu direito; 
II- Alegações de Mérito
16.9. as supostas irregularidades foram investigadas em diligências realizadas no período de 2/2/2009 a 4/3/2009 para apurar denúncias concernentes a desvios na utilização de recursos públicos oriundos de repasses realizados pelo Governo Federal, notadamente relacionados ao Pnate, mas que, somente em setembro de 2009, o defendente tivera conhecimento de que existiam atos de diligência da Controladoria Geral da União, tendo as ações haviam sido implementadas a sua revelia, e em contato unicamente com o atual gestor e adversário político do defendente, que 'cuidou' de atender as ordens de serviços e de onde foram obtidas as documentações que geraram o relatório ora contestado;
16.10. tal procedimento contaminou o resultado da análise, ante a manifesta má vontade do então gestor, à época, em apresentar toda a documentação exigida, bem como, em apresentar fatos distorcidos;
16.11. a apresentação à fiscalização das supostas notas fiscais consideradas inidôneas fora realizada pelo prefeito da ocasião, que não lhe notificou de nenhum de seus atos, nem tão pouco solicitou qualquer informação e que, apesar de se tratar de procedimento administrativo, já ficou pacificado nos Tribunais pátrios, a necessidade de respeito ao direito ao contraditório e à ampla defesa, sendo incompatível com o regime constitucional vigente, o cerceamento deste direito;
16.12. somente agora, através da presente notificação deste M. D. Órgão Federal, permitindo-lhe a produção de provas (documental, testemunhal e pericial) ;
16.13. houve a ausência de nexo causal entre a conduta do defendente e os achados de auditoria, uma vez que a efetiva imputação de responsabilidade somente ocorre com o minucioso apontamento do dano efetivamente causado, da conduta do agente (ativa ou omissiva) , da descrição pormenorizada de sua culpabilidade e da demonstração do nexo de causalidade entre a conduta do agente e o efetivo dano experimentado; não se observa, nos presentes autos, a assertiva em relação ao defendente, uma vez que os referidos pressupostos não foram atendidos no Relatório da CGU e nem no respeitável Acórdão proferido;
16.14. no caso concreto, não havia como imputar responsabilidade ao defendente, porque esse cumpriu seu dever de fiscalização e não cabe ao dirigente máximo do Município rever todos os atos administrativos praticados por seus subordinados, sob pena de inviabilizar a gestão como um todo, além de contrariar as modernas tendências de organização gerencial em que se privilegiam a descentralização de atividades e a segregação de funções;
16.15. seria absurdo instar o defendente, como chefe do executivo municipal, a realizar trabalhos burocráticos, como, por exemplo, conferir a numeração de páginas de processos administrativos ou verificar a grafia das palavras escritas nas propostas encaminhadas pelos pretensos licitantes a fim de verificar a ocorrências dos mesmos erros de digitação;
16.16. essa Corte deixou assentado que a responsabilidade dos administradores de recursos públicos segue a regra geral da responsabilidade civil, isto é, trata-se de responsabilidade subjetiva, que tem como um dos seus pressupostos a existência do elemento culpa e o fato de o ônus de provar a correta aplicação dos recursos caber ao administrador público não faz com que a responsabilidade deixe de ser subjetiva e torne-se objetiva;
16.17. somente quando esses agentes políticos praticam atos administrativos, é que podem ser responsabilizados pelas consequências desses atos e que os prefeitos municipais, quando assinam convênios, mas não são seus executores diretos, não podem ser responsabilizados, citando a Decisão 180/1998 - 1ª Câmara;
16.18. o responsável não atuou na condução de procedimentos licitatórios e não deve ser apenado por ocorrências de caráter essencialmente técnico;
16.19. todos os demonstrativos de débito apontam como responsável o Sr. Antônio Sérgio Miranda de Melo, prefeito de Bom Lugar na época da realização dos trabalhos pela equipe da CGU, cuja a gestão se iniciou em 1/1/2009, período em que houve a fiscalização da CGU, que englobou o período de 2005 a 2008, na gestão do Sr. Antonio Marcos Bezerra Miranda;
16.20. no que se refere aos valores glosados pela Controladoria Geral da União - CGU, conclui-se que os documentos apresentados pelo então gestor não correspondem aos apresentados no Tribunal de Contas do Estado do Maranhão, o que prejudicou a conclusão dos auditores, havendo, certamente, má-fé da administração anterior para, de forma deliberada, prejudicar o defendente;
16.21. solicitou novo prazo para regularização das pendências ainda existentes, uma vez que a apresentação das razões de justificativas já se fazem acompanhar, mas se pretende juntar novos documentos e laudos periciais, conforme já requerido, que podem esclarecer todas as pendências por ventura existentes, quanto a possível dano ao erário.
Análise
17. Inicialmente, registre-se que, em atendimento ao Ofício 3984/2019, de diligência, a CGU remeteu as peças 35-37. As cópias das notas fiscais emitidas pela empresa K.S.S. dos Santos (CNPJ 05.506.128/0001-45) foram acostadas aos autos:
	NF
	Data
	Peça e p.
	Valor (R$) 

	300
	5/3/2007
	36, p. 50
	77.550,00

	335
	4/6/2007
	36, p. 63
	70.660,00

	363
	5/10/2007
	36, p. 70
	86.740,00

	TOTAL (R$) 
	234.950,00

18. O item 2.1.2.1.2.- Constatação: Comprovação de despesas com Notas Fiscais Inidôneas do aludido Relatório de Demandas Especiais Processo 00209.000380/2008-10, de 4/3/2009, exercício 2007, encontra-se na peça 37, p. 31-34. As fotografia evidenciam que no endereço da empresa K.S.S. dos Santos. (CNPJ 05.506.128'0001-45; Av. Camboa, 34A - Camboa - São Luís/MA) funciona um estabelecimento de reforma de estofados. Consta, ainda, o seguinte registro:
Além disso, em consulta ao sítio eletrônico da Secretaria de Estado da Fazenda do Maranhão-SEFAZ/MA, constatou-se que além do ramo de atividade não ter relação com o objeto das aquisições realizadas pela Prefeitura de Bom Lugar/MA, não há registros da AIDF referente às notas fiscais que teriam sido emitidas pela citada empresa, a saber:
	Nota Fiscal
	Data
	Valor (RS) 
	N' da AIDF

	300
	05/03/07
	77.550.00
	1455005847

	335
	04/06/07
	70.660.00
	1455005847

	363
	05/10/07
	86.740.00
	1455005847

	TOTAL
		234.950,00
	
Adicionalmente, cumpre informar que empresa K.S.S. dos Santos, CNPJ n° 05.506.128/0001-45 se encontra envolvida em irregularidades apontadas pela CGU-R/MA em trabalhos que resultaram nas Operações Rapina I e II.
19. Por relevante, destaque-se a existência de um outro processo, do mesmo município e responsável, tendo por base o Relatório de Demandas Especiais Processo 00209.000380/2008-10, de 4/3/2009, referente à apresentação de notas fiscais inidôneas na prestação de contas de recursos do Programa Nacional de Apoio ao Transporte Escolar - PNATE, no exercício de 2005 (TC Processo 027.432/2017-3) . O responsável, o Sr. Antônio Marcos Bezerra Miranda, apresentou os mesmos argumentos aqui esposados, que foram rejeitados, tendo as contas sido julgadas irregulares, com débito, sem a imputação de multa (Acórdão 15710/2018-TCU-Primeira Câmara) .
20. Analisam-se a seguir as alegações de defesa do responsável, na mesma ordem do item 16, supra, com a mesma fundamentação daquela produzida no TC Processo 027.432/2017-7:
20.1. quanto à inadequação de instauração de tomada de contas especial:
20.1.1. foi constatado pela CGU um indício de dano, e, antes da instauração da TCE, o FNDE tentou resolver a situação no seu próprio âmbito, com a devida notificação ao responsável (Ofício 1251/2009 - DIAFI/COPRA/CGCAP/DIFIN/FNDE, peça 1, p. 72-74) , devidamente respondido pelo responsável (v. resposta ao mencionado ofício: peça 1, p. 111-146) ; assim não se sustenta a alegação de que não comprovado o dano ou de que não teve oportunidade de apresentar suas alegações de defesa antes da instauração da TCE;
20.2. quanto à prescrição da TCE, cabe examinar três aspectos:
20.2.1. a Instrução Normativa 71/2012 do TCU, art. 6º, inciso II, estabelece que fica dispensada a instauração da tomada de contas especial quando houver transcorrido prazo superior a dez anos entre a data provável de ocorrência do dano e a primeira notificação dos responsáveis pela autoridade administrativa competente;
20.2.1.1	a data do primeiro débito é 1/3/2007 (item 3) ; a primeira notificação ao Sr. Antônio Marcos Bezerra Miranda referente ao Relatório de Demandas Especiais que ocasionou a presente TCE data de 4/9/2009 (v. peça 1, p. 72) , prazo bem inferior aos dez anos estabelecido; assim, foi cabível a instauração da presente TCE;
20.2.2. quanto ao débito em si, cabe citar a Súmula 282 e dois julgados desta Corte de Contas:
Acórdão 4214/2017-TCU-Primeira Câmara, rel. Benjamin Zymler
Enunciado
A condenação em débito em processo de tomada de contas especial não tem caráter punitivo, possuindo, essencialmente, natureza jurídica de reparação civil pelo prejuízo causado ao erário, não sendo alcançada pelo instituto da prescrição da pretensão punitiva.
Acórdão 11228/2017-TCU-Primeira Câmara, rel. Benjamin Zymler
Enunciado
A tese fixada pelo STF no RE 669.069 (Repercussão Geral 666) , que trata da incidência da prescrição nos débitos com a União decorrentes de ilícitos civis (prazo prescricional de cinco anos) , não alcança prejuízos que decorram de ilícitos administrativos, como a não comprovação da regular gestão de recursos públicos, que são imprescritíveis.
	SÚMULA 282 
As ações de ressarcimento movidas pelo Estado contra os agentes causadores de danos ao erário são imprescritíveis.
20.2.2.1.	Desses julgados e da Súmula 282 se conclui que o débito é imprescritível;
20.2.3. quanto à prescrição da pretensão punitiva do TCU, ou seja, de uma possível multa, cabe citar dois julgados desta Corte de Contas:
Acórdão 6201/2016-TCU-Primeira Câmara - rel. Benjamin Zymler
Enunciado
Todas as multas aplicadas pelo TCU possuem natureza sancionatória e, dessa maneira, estão sujeitas à prescrição da pretensão punitiva, inclusive a multa proporcional ao débito (art. 57 da Lei 8.443/1992) .
Acórdão 8801/2016-TCU-Segunda Câmara - rel. Marcos Bemquerer
Enunciado
A pretensão punitiva do TCU subordina-se ao prazo geral de prescrição de dez anos indicado no art. 205 da Lei 10.406/2002 (Código Civil) , contado a partir da data da ocorrência da irregularidade sancionada, nos termos do art. 189 da referida lei.
20.2.3.1.	no presente caso os fatos ocorreram no período de 1/3/2007 a 5/12/2007 e o ato que ordenou a citação foi proferido em 18/4/2018; portanto, houve a prescrição punitiva para as irregularidades objeto deste feito, mas não houve prescrição para o ressarcimento do prejuízo.
20.3. quanto ao dever de fiscalização e à responsabilidade do agente político (subitens 16.14-16.17) cabe examinar dois aspectos;
20.3.1.	em primeiro lugar, vejam-se dois julgados desta Corte de Contas:
Acórdão 1001/2018-TCU-Primeira Câmara, rel. Bruno Dantas
Enunciado
O fato de a irregularidade, comissiva ou omissiva, não ter sido praticada diretamente pelo gestor principal, e sim por outros servidores ou por órgão subordinado ao seu, não o exime de responder pela irregularidade, com base na culpa in eligendo ou na culpa in vigilando.
Acórdão 8784/2017-TCU-Primeira Câmara, rel. Bruno Dantas
Enunciado
A assinatura do instrumento de transferência dos recursos da União ao ente federado torna o signatário garantidor do bom e regular emprego dos valores e motiva o dever de bem nomear seus auxiliares e de supervisionar suas atividades de modo adequado. A falta de fiscalização por parte do gestor quanto aos atos praticados pelos subordinados (culpa in vigilando) , o conhecimento do ato irregular praticado ou a má escolha do agente delegado (culpa in eligendo) podem conduzir à responsabilização da autoridade.
20.3.1.1.	esses julgados levam a concluir que existe um dever de fiscalização, não podendo o gestor simplesmente eximir-se de responsabilidade, pelo fato de o ato inquinado ter sido praticado por subordinado seu;
20.3.1.2.	adite-se que, no caso, a necessidade de supervisão não poderia ter sido subestimada pelo gestor, haja vista a gravidade das irregularidades, especialmente a utilização de documentos inidôneos para comprovar despesas supostamente efetuados com os recursos transferidos. Aliás, tal ocorrência também foi identificada no âmbito do PNATE/2005, envolvendo a gestão do mesmo responsável, o que evidencia não se tratar de fato isolado que estivesse fora do poder de correção do gestor;
20.3.1.3.	ressalte-se ainda, que a conduta do responsável que permitiu a utilização de documentos inidôneos, in casu, enquadra-se também no conceito de 'erro grosseiro', preconizado no art. 28 da Lei 13.655/2018, passível, portanto, de punição por essa Corte de Contas, consoante se verifica em vários de seus julgados (vide Acórdão 2391/2018-TCU-Plenário, Rel. Min. Benjamim Zymler; Acórdão 2677/2018-TCU-Plenário, Rel. Min. Benjamim Zymler) ; 
20.3.1.4.	verifica-se, ainda, que o responsável assinou os empenhos da empresa K.S.S. dos Santos, conforme documentos acostados aos autos pela CGU: v. peça 36, p. 40, 51 e 65;
20.4. quanto ao novo prazo para regularização de pendências (item 16.20) :
20.4.1. observe-se que, pelo que se depreende dos presentes autos, já houve coleta de evidências suficientes para a caracterização das irregularidade e foram atribuídos prazos para saneamento das mesmas, sem resultado; além disso, foi ouvido o responsável, tanto pelo órgão concedente dos recursos (itens 20.1.1) como por esta Corte de Contas (peça 29) ; assim, não cabe estabelecer novo prazo quando as evidências presentes nos autos se revelam suficientes e o contraditório do realizado na sua plenitude.
21. Conclui-se, portanto, pela imputação de débito ao responsável, sem imposição de multa, na forma da proposta de encaminhamento a seguir.
22. In fine, em síntese, no caso em tela, cai como uma luva o excerto seguinte, do Voto do Exmo. Sr. Ministro Augusto Sherman no citado Acórdão proferido no aludido TC Processo 027.432/2017-7:
8. Em linha complementar à análise realizada pela Secex/CE, cabe aduzir que, uma vez caracterizado o dano ao erário, impõe-se a instauração da tomada de contas especial, em atendimento ao disposto no art. 8º da Lei 8.443/1992. Não há que se falar em prescrição da ação de ressarcimento, ante a assente jurisprudência deste Tribunal acerca da imprescritibilidade dessas ações, nos termos do art. 37, § 5º, in fine, da Constituição Federal. Também não lhe socorre o argumento tendente a afastar sua responsabilidade, ante a alegação que a irregularidade teria sido praticada no nível operacional da prefeitura. Como dirigente máximo do ente federado, cabia-lhe o dever de corretamente escolher e de supervisionar os seus subordinados, sob pena de responder pelos seus atos por culpa in eligendo ou culpa in vigilando. Por fim, quanto à alegação de necessidade de prazo para regularização da pendência, cabe ressaltar que o responsável foi notificado pelo FNDE para adotar essa providência desde 11/09/2009 (peça 1, p. 37-39) , sendo que, até o momento o responsável não trouxe aos autos qualquer elemento adicional suficiente para sanar a irregularidade. Também não o fez por ocasião da citação promovida por este Tribunal. Não é cabível, portanto, o pedido nesta fase.
9. Conforme apontado pelo Ministério Público junto ao TCU, em outra alegação trazida pelo responsável, ele argumenta que a gestão posterior da prefeitura o teria prejudicado de forma deliberada ao apresentar à CGU documentos diferentes daqueles que teriam sido encaminhados ao Tribunal de Contas do Estado do Maranhão. Entretanto, conforme ressaltado pelo MP/TCU, nada foi apresentado pelo responsável para comprovar essa alegação.
10. Por fim, considerando que as despesas irregulares foram realizadas no exercício de 2005, cabe reconhecer a prescrição da pretensão punitiva, em consonância com o Acórdão 1441/2016-TCU-Plenário. Por essa razão deixo de propor a aplicação da multa prevista no art. 57 da Lei 8.443/1992.
	PROPOSTA DE ENCAMINHAMENTO
23. Diante do exposto, submetemos os autos à consideração superior, propondo ao Tribunal:
a) rejeitar as alegações de defesa apresentadas pelo Sr. Antônio Marcos Bezerra Miranda (CPF XXX.642.423-XX) ;
b) com fundamento nos arts. 1º, inciso I, 16, inciso III, alíneas 'b' e 'c' da Lei 8.443/1992 c/c os arts. 19 e 23, inciso III, da mesma lei, e com arts. 1º, inciso I, 209, inciso III, 210 e 214, inciso III, do Regimento Interno, que sejam julgadas irregulares as contas do Sr. Antônio Marcos Bezerra Miranda (CPF XXX.642.423-XX) , exPrefeito municipal de Bom Lugar/MA (gestões 2001-2004 e 2005-2008) , e condená-lo ao pagamento das quantias a seguir especificadas, com a fixação do prazo de quinze dias, a contar da notificação, para que comprove, perante este Tribunal (art. 214, inciso III, alínea 'a', do Regimento Interno) , o recolhimento da dívida aos cofres do Fundo Nacional de Desenvolvimento da Educação, atualizada monetariamente e acrescida dos juros de mora, calculados a partir das datas discriminadas, até a data do recolhimento, na forma prevista na legislação em vigor.
	Data de Pagamento
	Ordem Bancária
	Valor

	1/3/2007
	400367
	20.697,60

	6/4/2007
	400469
	20.697,60

	5/5/2007
	400559
	20.697,60

	31/5/2007
	400605
	20.697,60

	29/6/2007
	400653
	20.697,60

	31/7/2007
	400719
	20.697,60

	31/8/2007
	400808
	20.697,60

	2/10/2007
	400876
	20.697,60

	31/10/2007
	400974
	20.697,60

	5/12/2007
	401032
	20.697,60

	TOTAL
	206.976,00

c) autorizar, desde logo, a cobrança judicial da dívida a que se refere o subitem 'b' precedente, caso não atendida a notificação, nos termos do art. 28, inciso II, da Lei 8.443/1992;
d) autorizar também, desde logo, se requerido, com fundamento no art. 28, inciso I, da Lei 8.443/1992, c/c o art. 217, §§ 1º e 2º, do Regimento Interno, o parcelamento das dívidas em até 36 parcelas, incidindo, sobre cada parcela, corrigida monetariamente, os correspondentes acréscimos legais, fixando-lhe o prazo de quinze dias, a contar do recebimento da notificação, para comprovar, perante o Tribunal, o recolhimento da primeira parcela, e de trinta dias, a contar da parcela anterior, para comprovar o recolhimento das demais parcelas, devendo incidir, sobre cada valor mensal, atualizado monetariamente, os juros de mora devidos, no caso do débito, na forma prevista na legislação em vigor, alertando o responsável de que a falta de comprovação do recolhimento de qualquer parcela importará o vencimento antecipado do saldo devedor, nos termos do § 2º do art. 217 do Regimento Interno deste Tribunal; 
e) enviar cópia do Acórdão a ser prolatado, bem como do Relatório e do Voto que o fundamentarem à Procuradoria da República no Estado do Maranhão, nos termos do § 3º do art. 16 da Lei 8.443/1992, c/c o § 7º do art. 209 do Regimento Interno do TCU, para adoção das medidas cabíveis; 
f) enviar cópia do Acórdão que vier a ser proferido ao FNDE e ao responsável, para ciência, informando que a presente deliberação, acompanhada do Relatório e do Voto que a fundamenta, está disponível para a consulta no endereço www.tcu.gov.br/acordaos, além de esclarecer que, caso requerido, o TCU poderá fornecer sem custos as correspondentes cópias, de forma impressa."
3.	O Ministério Público/TCU, neste feito representado pelo Subprocurador-Geral Paulo Soares Bugarin, manifestou-se à peça 41 nos termos seguintes:
"Trata-se de tomada de contas especial instaurada contra o Sr. Antônio Marcos Bezerra Miranda, ex-prefeito municipal de Bom Lugar/MA (gestões 2001-2004 e 2005-2008) , em razão da impugnação total de despesas realizadas com os recursos repassados ao Município de Bom Lugar/MA, à conta do Programa Nacional de Alimentação Escolar - PNAE, no exercício de 2007.
A impugnação se deu em razão da falta de disponibilização dos processos licitatórios referentes às aquisições de alimentos e da apresentação de comprovantes de despesas fundados em notas fiscais inidôneas.
Regularmente citado, o responsável apresentou alegações de defesa, que foram adequadamente analisadas pela unidade técnica à peça 38, cuja conclusão é pela rejeição dessas alegações e a condenação do ex-prefeito nos débitos apurados.
A Secex-TCE apenas deixa de sugerir a aplicação de multa proporcional ao dano, ante a constatação da prescrição punitiva.
Considerando que não foram apresentados documentos e argumentos que, de algum modo, pudessem afastar as irregularidades apontadas, este representante do MP/TCU manifesta-se de acordo com a proposta de encaminhamento indicada à peça 38, p. 9-11, a qual contou com a concordância do corpo dirigente da unidade."
	É o relatório.

8.1. Eriko Jose Domingues da Silva Ribeiro (4835/OAB-MA) e outros, representando Antônio Marcos Bezerra Miranda.

Subprocurador-Geral Paulo Soares Bugarin.

TOMADA DE CONTAS ESPECIAL. PNAE. IMPUGNAÇÃO TOTAL DAS DESPESAS REALIZADAS. UTILIZAÇÃO DE NOTAS FISCAIS INIDÔNEAS. CITAÇÃO. ALEGAÇÕES DE DEFESA INSUFICIENTES PARA O AFASTAMENTO DA IRREGULARIDADE E DO DANO APONTADO. CONTAS IRREGULARES. DÉBITO. INCIDÊNCIA DE PRESCRIÇÃO DA PRETENSÃO PUNITIVA. NÃO APLICAÇÃO DA MULTA PROPORCIONAL.

TOMADA DE CONTAS ESPECIAL (TCE)

Secretaria de Controle Externo de Tomada de Contas Especial (SecexTCE).

Em exame tomada de contas especial instaurada pelo Fundo Nacional de Desenvolvimento da Educação - Fnde tendo como responsável o Sr. Antônio Marcos Bezerra Miranda, ex-Prefeito Municipal de Bom Lugar/MA (gestões 2001-2004 e 2005-2008) , em razão da impugnação total de despesas realizadas com os recursos repassados ao referido município, à conta do Programa Nacional de Alimentação Escolar - PNAE, no exercício de 2007.
2.	A irregularidade tratada neste processo teve origem no Relatório de Demandas Especiais elaborado pela Controladoria-Geral da União (CGU) decorrente de ações de controle realizada naquele município (Processo n° 00209.000380/2008-10, de 04/03/2009, peça 37) . À ocasião, a CGU constatou que a comprovação da realização das despesas com recursos do PNAE, no valor total repassado de R$ 206.976,00 se deu por meio de notas fiscais inidôneas, as quais totalizaram o montante de R$ 234.950,00. 
3.	Conforme apontado no relatório da CGU, no local descrito nas notas fiscais como sede da empresa K.S.S. dos Santos, na verdade funcionava um estabelecimento de reforma de estofados. 
4.	Além disso, segundo consulta ao sítio eletrônico da Secretaria de Estado da Fazenda do Maranhão - Sefaz-MA, constatou-se que o ramo de atividades não possuía qualquer relação com o objeto das aquisições realizadas pela Prefeitura de Bom Lugar/MA. Também foi registrado pelos auditores da CGU que não havia registros da Autorização para a Impressão de Documento Fiscais - AIDFs referentes às notas fiscais apresentadas.
5.	No âmbito deste Tribunal, o responsável foi citado para se defender em relação à mencionada irregularidade e/ou apresentar a comprovação de recolhimento do dano apontado, haja vista que compete ao gestor público comprovar a boa e regular aplicação dos recursos federais que lhe foram confiados, mediante documentação legal idônea, nos termos das leis e regulamentos. 
6.	Suas alegações de defesa, acostadas ao processo, foram analisadas pela SecexTCE. Em decorrência da análise, aquela unidade técnica propôs, conforme instrução constante do relatório precedente, a rejeição das alegações de defesa apresentadas e o julgamento pela irregularidade das contas do responsável, com imputação do débito apurado. Ante a prescrição da pretensão punitiva, indicada em precedentes julgados mencionados na instrução, a secretaria propôs que não fosse aplicada multa proporcional prevista no art. 57 da Lei 8.443/1992. 
6.	À análise e às proposições da secretaria, manifestou-se concordante o representante do Ministério Público, conforme pronunciamento transcrito no relatório precedente.
7.	Em razão da adequada e pormenorizada análise das alegações de defesa, efetuada na referida instrução da secretaria, e corroborada pelo representante do Ministério Público/TCU, acolho-a como fundamentos e minhas razões de decidir, sem embargo das considerações seguintes.
8.	O dano ao erário resta devidamente caracterizado neste processo, ante a constatação, por parte da CGU, da realização de despesas com recursos do PNAE, para cuja comprovação foram utilizadas notas fiscais inidôneas. Ademais, os elementos comprovadores da constatação constam dos autos, porquanto obtidos mediante diligência empreendida pela unidade instrutiva.
9.	As alegações de defesa apresentadas em resposta à citação deste Tribunal foram devidamente refutadas pela SecexTCE, e se limitaram, em apertada síntese, à arguição do não cabimento da TCE, da prescrição da ação de ressarcimento por meio da TCE, da inexistência de nexo de causalidade entre a conduta do responsável e o dano, dada a sua condição de agente político, e da necessidade de novo prazo para regularização das pendências, de modo que, ao fim, requereu o afastamento de sua responsabilidade. 
10.	Todos esses argumentos foram devidamente enfrentados na instrução precedente, a qual apontou, inclusive, a semelhança deste feito com outro julgado proferido pelo Tribunal, também sob minha relatoria, envolvendo o mesmo município e o mesmo responsável, diferindo-se quanto aos recursos, pois naquele caso se referiam ao Programa Nacional de Apoio ao Transporte Escolar - Pnate (Acórdão 15710/2018-TCU-Primeira Câmara, de minha relatoria) . Como bem ressaltado, dentre as considerações que fiz em relação aos argumentos oferecidos pelo responsável, os quais são também cabíveis aqui, destaca-se aquele segundo o qual uma vez caracterizado o dano ao erário, impõe-se a instauração da tomada de contas especial, em atendimento ao disposto no art. 8º da Lei 8.443/1992.
11.	À ocasião, também ressaltei, em relação ao argumento desse responsável, ora repetido, que não lhe socorre a alegação de afastamento de sua responsabilidade em razão de que a irregularidade teria sido praticada no nível operacional da prefeitura, pois como dirigente máximo do ente federado cabia-lhe o dever de corretamente escolher e de supervisionar os seus subordinados, sob pena de responder pelos seus atos por culpa in eligendo ou culpa in vigilando. 
12.	Em adição, devo ressaltar que conforme assinalado na instrução, documentos relativos às fases da despesa foram emitidos pelo próprio prefeito, como é o caso do empenho e pagamentos realizados à conta da apresentação dos documentos fiscais. Ademais, segundo o disposto no art. 8º da Lei 11.947/2009, que dispõe sobre o atendimento à alimentação escolar, a prestação de contas dos recursos compete aos entes federados, dentre os quais os municípios, incidindo essa responsabilidade, portanto, em regra, aos prefeitos, como no caso em questão, em que efetivamente a comprovação das despesas foi realizada pelo responsável, com suporte nas referidas notas fiscais. 
13.	Ocorre que o § 1º desse dispositivo legal estabelece, também, que "a autoridade responsável pela prestação de contas que inserir ou fizer inserir documentos ou declaração falsa ou diversa da que deveria ser inscrita, com o fim de alterar a verdade sobre o fato, será responsabilizada na forma da lei". In casu, incide a responsabilidade referida no art. 93 do Decreto-Lei 200/1967, segundo o qual "Quem quer que utilize dinheiros públicos terá de justificar seu bom e regular emprego na conformidade das leis, regulamentos e normas emanadas das autoridades administrativas competentes". Sujeita-se, portanto, além das normas atinentes aos PNAE, baixadas pelo Fnde, e às disposições sobre a responsabilidade no tocante à tomada de contas especial, constantes da Lei 8.443/1992.
14.	Por fim, considerando que as despesas irregulares foram realizadas no exercício de 2007, cabe reconhecer a prescrição da pretensão punitiva, em consonância com o Acórdão 1441/2016-TCU-Plenário, Relator Benjamin Zymler. Por essa razão, deixo de propor a aplicação da multa prevista no art. 57 da Lei 8.443/1992, conforme também é a proposição dos pareceres.
15.	Entretanto, com relação à alegação de prescrição quinquenal da ação de ressarcimento trazida pelo responsável entendo que foi adequadamente afastada pela secretaria com base no entendimento há muito firmado por este Tribunal mediante a Súmula TCU 282. Sem embargo, e em que pese não aventada pelo responsável a incidência da recente tese firmada para o Tema 899 de repercussão geral do SRF sobre estes autos, trago as considerações seguintes acerca da matéria, haja vista que, como é de conhecimento geral, o STF, ao apreciar o RE 636.886/AL (Relator Ministro Alexandre de Moraes, jul. 20/4/2020) , em sede daquela repercussão geral, firmou a tese de que "É prescritível a pretensão de ressarcimento ao erário fundada em decisão de Tribunal de Contas.". Logo, as considerações que farei a seguir se dão em virtude do afastamento de eventuais entendimentos decorrentes da compreensão apenas literal, decorrentes de uma rasa leitura desse enunciado sem o aprofundamento do exame daquele processo e sem a compreensão da matéria ali debatida, capaz de extrair entendimento mais seguro sobre a questão.
16.	Nesse sentido, destaco que esta Corte de Contas já se pronunciou sobre a matéria em algumas recentes oportunidades, conforme os Acórdãos 5.690/2020 (Relator Ministro Aroldo Cedraz) e 6.707/2020 (Relator Ministro Marcos Bemquerer) , da 2ª Câmara, bem como o Acórdão 5236/2020-TCU-Primeira Câmara (Relator Ministro Benjamin Zymler) . A respeito, considero pertinente transcrever parte do Voto que fundamentou o Acórdão 6084/2020-TCU-Primeira Câmara (Relator Ministro Benjamin Zymler) , que igualmente enfrentou o tema, por melhor esclarecer o contexto daquela decisão:
"20. Com relação ao citado RE 636.886/AL, ressalto que o STF fixou o seguinte enunciado para o Tema 899: 'É prescritível a pretensão de ressarcimento ao erário fundada em decisão de Tribunal de Contas'. Não obstante essa respeitável decisão, ainda pairam diversas dúvidas sobre a matéria, pois é possível a conclusão de que a deliberação não tratou da prescrição do processo de controle externo levado a cabo perante o Tribunal de Contas da União, mas sim da prescrição intercorrente ocorrida durante a fase de execução do acórdão condenatório do Tribunal.
21. A decisão do STF versou sobre recurso extraordinário interposto pela União contra acórdão do Tribunal Regional Federal da 5ª Região que negou provimento a embargos de declaração opostos contra acórdão de sua lavra, assim ementado:
'EMENTA: TRIBUTÁRIO. PROCESSUAL CIVIL. EXECUÇÃO FISCAL. PROCESSO PARALISADO POR MAIS DE CINCO ANOS. PRESCRIÇÃO INTERCORRENTE. OCORRÊNCIA. 1. Para fins práticos, deve-se observar quando a Fazenda Pública foi intimada a providenciar o andamento do feito. Passados cinco anos sem diligências concretas, ocorre a prescrição intercorrente. Caso haja suspensão na forma do art. 40, da Lei n. 6.830/80, ocorre a extinção se o feito permanecer paralisado por mais de seis anos. 2. Na hipótese dos autos, houve o arquivamento sem baixa do processo em 12.08.1999 e até a data da sentença extintiva do feito em 05.06.2006, a Fazenda Nacional não apresentou nenhuma medida concreta quanto à localização do devedor ou de seus bens. Revela-se, portanto, inequívoca a ocorrência da prescrição intercorrente.'
22. No caso, a Fazenda Pública deixou a ação paralisada por mais de seis anos, o que ensejou a declaração de prescrição intercorrente no aludido caso concreto. Como se vê da leitura da ementa, a questão controversa em discussão naquela deliberação era unicamente a prescrição intercorrente ocorrida durante a fase de execução do acórdão condenatório do Tribunal.
23. Com base nessa possível interpretação, a matéria decidida no aludido feito não teria nenhuma repercussão de ordem prática e jurídica na presente tomada de contas especial, cujo título executivo extrajudicial ainda não se formou. Caso a AGU, na execução de eventual decisão condenatória proferida neste feito, deixe de adotar as medidas pertinentes dentro do prazo de cinco anos, aí sim haverá a aplicação da tese emanada no RE 636.886, com o reconhecimento da prescrição intercorrente da ação de ressarcimento ao erário fundada em decisão de Tribunal de Contas (a ação de execução fiscal) , pela hipotética inação da Fazenda Pública.
24. Ainda que se interprete que a decisão do STF seja também aplicável à tramitação do processo de controle externo no âmbito do TCU, exsurgem outras diversas questões fundamentais para que esta Corte de Contas estabeleça novo tratamento acerca da prescrição do débito e da pretensão punitiva, em particular qual seria o dies a quo (data de ocorrência do fato irregular ou data do seu conhecimento pelo TCU) e quais seriam as hipóteses de interrupção da prescrição.
25. Diante de todas as dúvidas ainda existentes sobre a decisão do STF no âmbito do RE 636.886, opto por aplicar ao caso em exame a jurisprudência do TCU então existente, que se fundamenta no art. 37, § 5º, da Constituição Federal, no que tange ao ressarcimento do prejuízo." (destaquei) 
17.	Seguindo esse mesmo entendimento, afasto a alegação de prescrição da ação de ressarcimento, tendo em vista a jurisprudência deste Tribunal acerca da imprescritibilidade dessas ações, nos termos do art. 37, § 5º, in fine, da Constituição Federal (vide Súmula TCU 282) .
18.	Deixo de acolher, todavia, a proposta de se autorizar, desde já, o parcelamento da dívida, por entender que essa medida somente deve ser adotada mediante solicitação das partes.
	Ante o exposto, acolhendo os pareceres uniformes da unidade técnica e do Ministério Público/TCU, com o ajuste pertinente, manifesto-me por que o Tribunal aprove o acórdão que ora submeto à deliberação deste Colegiado.
TCU, Sala das Sessões Ministro Luciano Brandão Alves de Souza, em 25 de agosto de 2020.
AUGUSTO SHERMAN CAVALCANTI 
Relator